高雄高等行政法院判決
　　　　　　　　　　　　　　　　　　 93年度訴字第00912號
　　　　　　　　　　　　　　　.
原　　　告　甲○○○
訴訟代理人　己○○
被　　　告　高雄縣政府稅捐稽徵處
代　表　人　乙○○處長
訴訟代理人　丙○○
　　　　　　戊○○
　　　　　　丁○○
上列當事人間因土地增值稅事件，原告不服高雄縣政府中華民國
九十三年十一月二日府法訴字第一八二七０九號訴願決定，提起
行政訴訟。本院判決如下：
　　主  文
原告之訴駁回。
訴訟費用由原告負擔。
　　事  實
甲、事實概要：
    緣原告於民國（下同）九十三年一月八日向被告申報移轉其
    所有高雄縣茄萣鄉○○段八六七、八六八、八七七、八七八
    、八七九、八八Ｏ、八八一、八九七地號等八筆土地，惟因
    上開八筆土地於六十六年四月二十八日經茄萣都市計畫發布
    實施，土地使用分區除八六七地號為「工業區」外，其餘七
    筆土地皆屬「漁塭區」，被告乃按一般用地稅率核定土地增
    值稅稅額共計新台幣（下同）一Ｏ、五二三、六四八元。原
    告對其中八七七至八八一地號等五筆土地（下稱系爭土地）
    ，稅額分別為九九八、八五一元，三、七五七、一三一元，
    三、九九二、六六四元，九二一、ＯＯ二元，七二三、六Ｏ
    四元，計一Ｏ、三九三、二五二元之核定不服，申請復查，
    未獲變更；提起訴願，亦經決定駁回；遂提起本件行政訴訟
    。
乙、兩造聲明：
一、原告聲明求為判決：
  (一)訴願決定及原處分（即被告對原告所有高雄縣茄萣鄉○○段
    八七七、八七八、八七九、八八Ｏ、八八一地號土地所為課
    徵土地增值稅之處分）均撤銷。
  (二)被告應依原告九十三年三月二十四日復查申請書之申請，作
    成退還對前開土地所核課之土地增值稅一Ｏ、三九三、二五
    二元之行政處分。
  (三)訴訟費用由被告負擔。
二、被告聲明求為判決：
  (一)原告之訴駁回。
  (二)訴訟費用由原告負擔。
丙、兩造主張之理由：
一、原告起訴意略以：
  (一)六十六年四月二十八日高雄縣茄萣鄉都市計畫迄今尚未完成
    法定程序。蓋都市計畫依其性質不同，分為（一）市（鎮）
    計畫（二）鄉街計畫（三）特定區計畫等三種，都市計畫之
    訂定，依其內涵，分為「主要計畫」及「細部計畫」兩個層
    次，故細部計畫完成都市計畫才全部完成。而高雄縣茄萣鄉
    公所九十二年十二月二十六日所核發之高雄縣茄萣鄉都市計
    畫土地使用分區證明書，其都市計畫案名只記載「茄萣鄉都
    市計畫（六十六年四月二十八日）」，惟未載明係何一案名
    及細部計畫何時完成。再者，細部計畫係以主要計畫為指導
    原則，尤以細部計畫及細部計畫圖表明（一）計畫地區範圍
    （二）居住密度及容納人口（三）土地使用分區管制（四）
    事業及財務計畫（五）道路系統（六）地區性之公共設施用
    地（七）其他等事項，俾作為實施都市計畫之依據。因都市
    計畫法台灣省施行細則，係於八十九年十二月二十九日內政
    部訂定發布，高雄縣茄萣鄉之都市計畫如何在六十六年四月
    二十八日根據何法令發布並完成細部計畫？故上開六十六年
    四月二十八日都市計畫顯有明顯及重大瑕疵。再者，土地使
    用分區管制之有無在該細部計畫書及細部計畫圖若有明白地
    表明，請被告舉證以實其說。若有土地使用分區管制之計畫
    書及計畫圖，何以未以之作為準據？另該土地使用分區證明
    書，並未載明細部計畫已完成，如何認定該都市計畫業已完
    成？
  (二)土地法第一百零六條第二項所稱耕作包括漁牧。質言之，農
    、林、漁、牧者，均為農業用地。但因法令之修改，都市土
    地部分，唯農業區、保護區為農業用地，然現行法令卻忽略
    了一事實，即自原告取得系爭非都市土地之時起，歷經非都
    市土地編定、都市計畫編為漁塭區，自始均為農用，此就主
    要計畫完成，細部計畫尚未完成之都市土地而言，尚且有依
    從來之使用，得以節稅，惟在已完成細部計畫之都市土地，
    卻苦無救濟之管道。同樣均為農用，基於不可抗力之因素，
    任由都市計畫主管機關予以類型化導致不得節稅，不得已始
    有行政院農業委員會八十九年八月十日（八九）農企字第八
    九０一四０七六０號：「說明：一、．．．二、依農業發展
    條例及其施行細則有關農業用地之定義範圍，其於都市計畫
    內僅包括農業區及保護區內之土地，並不包括河川區之土地
    ；惟河川區土地如經都市計畫主管機關認定其管制方式與農
    業區無異者，仍得申請核發農業用地作農業使用證明。」之
    函釋，以為補救，而昭公允。
  (三)依前揭行政院農業委員會八十九年八月十日（八九）農企字
    第八九０一四０七六０號函示，原告乃於九十三年七月二十
    二日向高雄縣政府都市計劃課申請「認定魚塭區土地使用管
    制方式與農業區無異」，卻遭到毫無理由地駁回，現正在行
    政救濟中，若謂漁塭區與農業區管制方式有異，何以高雄縣
    政府目前正辦理第三次通盤檢討，且經茄萣鄉及高雄縣政府
    都市計畫委員會專案小組決議：變更為農業區並依都市計畫
    法定程序提請內政部審議中，茲因本件誠屬法律地位之屬性
    相當，其與農業區之管制方式無異，始有上開都市計畫通盤
    檢討之變更，揆諸土地法第一百零六條之規定以觀：漁塭區
    者，與農業區形式上名稱不同，惟實質上均為農用，其管制
    方式理應相同，昭然若揭。
二、被告主張之理由：
  (一)系爭土地經「茄萣都市計畫」於六十六年四月二十八日發布
    實施，土地使用分區編定為「漁塭區」，其都市計畫案名即
    為「茄萣都市計畫」，並未有附帶特別土地使用規定，亦未
    有附帶須另行擬定細部計畫之規定，有高雄縣茄萣鄉都市計
    畫土地使用分區證明書附卷可稽。而該都市計畫於六十六年
    發布時，即有六十五年二月十六日台灣省政府（六五）府建
    四字第一０二七五號令訂定發布之都市計畫法台灣省施行細
    則，該細則於九十一年一月一日經台灣省政府府法二字第０
    九０一八七四四四八號令發布廢止。而原告以內政部於八十
    九年十二月二十九日訂定發布都市計畫法台灣省施行細則，
    始有該細則乙節，顯有誤解。
  (二)原告主張依土地法第一百零六條第二項所稱耕作包括漁牧。
    質言之，農、林、漁、牧者均為農業用地，惟礙於法令逐漸
    修改之都市土地部分，唯農業區、保護區，為農業用地，詎
    現行法令卻忽略了一事實，即自原告取得系爭非都市土地之
    時起，歷經非都市土地編定，都市計畫編為漁塭區，自始均
    為農用。此就主要計畫完成，細部計畫尚未完成之都市土地
    而言，尚且有依從來之使用，得以節稅，惟已完成細部計劃
    之都市土地而言，卻苦無救濟之管道，同樣均為農用，基於
    不可抗力之因素任由都市計畫主管機關予以類型化導致不得
    節稅，有農委會函示，以為補救，而昭公允云云。惟查，按
    「作農業使用之農業用地，移轉與自然人時，得申請不課徵
    土地增值稅。」為土地稅法第三十九條之二第一項所明定。
    次按「本法第三十九條之二第一項所稱農業用地，其法律依
    據及範圍如下：一、農業發展條例第三條第一項第十一款所
    稱之耕地。二、依區域計畫法劃定為各種使用分區內編定之
    林業用地、養殖用地、水利用地、生態保護用地、國土保安
    用地及供農路使用之道地目土地，或上開分區內暫未依法編
    定用地別之土地。三、依區域計畫法劃定為特定農業區、一
    般農業區、山坡地保育區、森林區以外之分區內所編定之農
    牧用地或暫未依法編定之田、旱地目之土地。四、依都市計
    畫法劃定為農業區、保護區內之土地。五、依國家公園法劃
    定為國家公園區內按各分區別及使用性質，經國家公園管理
    處會同有關機關認定合於前三款規定之土地。」為土地稅法
    施行細則第五十七條第一項明定。依上開規定，經都市計畫
    後，僅「農業區」、「保護區」土地屬土地稅法第三十九條
    之二之農業用地，則系爭土地經都市計畫，編定為「漁塭區
    」，顯不屬於土地稅法第三十九條之二所稱之農業用地甚明
    。再者，土地稅法施行細則第五十八條第一款「依本法第三
    十九條之二第一項申請不課徵土地增值稅者，應依左列規定
    檢附證明文件，送主管稽徵機關辦理：一、前條第一項之土
    地，應檢附直轄市、縣（市）農業主管機關核發之農業用地
    作農業使用證明文件。」原告並無法提出農業主管機關核發
    之農業用地作農業使用證明，有高雄縣茄萣鄉公所九十三年
    四月十六日茄鄉漁字第Ｚ○○○○○○○○○號函可證。且
    行政院農業委員會九十一年九月四日農企字第Ｚ○○○○○
    ○○○○號函亦明示，都市計畫「漁塭區」，非屬農業發展
    條例之農業用地。再者，行政院農業委員會九十二年十一月
    二十八日農企字第Ｏ九二ＯＯ一五七三號函修正「農業用地
    作農業使用認定及核發證明辦法」，規範農業用地範圍其第
    二條第四款亦指明「依都市計畫法編定為農業區、保護區內
    之土地。」而系爭土地既經都市計畫編定為漁塭區，自無法
    任意擴張解釋其屬農業區，進而認定其為農業用地。是以，
    系爭土地自無法適用土地稅法第三十九條之二得申請不課徵
    土地增值稅之規定。
  (三)原告另主張依行政院農業委員會八十九年八月十日（八九）
    農企字第八九０一四０七六０號函釋，認都市計畫土地若非
    農業區、保護區之土地，如經都市計畫主管機關認定其管制
    方式與農業區無異者，仍得申請核發農業用地作農業使用證
    明書。原告乃於九十三年七月二十二日向高雄縣政府都市計
    劃課提出申請「認定魚塭區土地使用管制方式與農業區無異
    」，卻遭到毫無理由地駁回，現正在行政救濟中，若謂漁塭
    區與農業區管制方式有異，何以高雄縣政府目前正辦理第三
    次通盤檢討，且經茄萣鄉及高雄縣政府都市計畫委員會專案
    小組決議，變更為農業區並依都市計畫法定程序提請內政部
    審議中。茲因，本件誠屬法律地位屬性相當，始有上開都市
    計畫通盤檢討之變更，益證與農業區之管制方式無異，昭然
    若揭云云。惟查，原告於九十三年一月移轉系爭土地，自應
    依據移轉時之相關法令規定，而系爭土地移轉時，非屬農業
    用地，不符合土地稅法第三十九條之二第一項不課徵土地增
    值稅之規定，已如前述；而系爭土地管制使用之規定，核與
    本案應否不課徵土地增值稅並無相關，是原告主張委難採憑
    。
    理  由
一、按「已規定地價之土地，於土地所有權移轉時，應按其土地
    漲價總數額徵收土地增值稅。」「作農業使用之農業用地，
    移轉與自然人時，得申請不課徵土地增值稅。」土地稅法第
    二十八條及第三十九條之二第一項定有明文。次按「本法第
    三十九條之二第一項所稱農業用地，其法律依據及範圍如下
    ：一、農業發展條例第三條第一項第十一款所稱之耕地。二
    、依區域計畫法劃定為各種使用分區內編定之林業用地、養
    殖用地、水利用地、生態保護用地、國土保安用地及供農路
    使用之道地目土地，或上開分區內暫未依法編定用地別之土
    地。三、依區域計畫法劃定為特定農業區、一般農業區、山
    坡地保育區、森林區以外之分區內所編定之農牧用地或暫未
    依法編定之田、旱地目之土地。四、依都市計畫法劃定為農
    業區、保護區內之土地。五、依國家公園法劃定為國家公園
    區內按各分區別及使用性質，經國家公園管理處會同有關機
    關認定合於前三款規定之土地。」「依本法第三十九條之二
    第一項申請不課徵土地增值稅者，應依左列規定檢附證明文
    件，送主管稽徵機關辦理：一、前條第一項之土地，應檢附
    直轄市、縣（市）農業主管機關核發之農業用地作農業使用
    證明文件。」亦為土地稅法施行細則第五十七條、第五十八
    條第一款所明定。
二、再按「本條例用辭定義如下：．．．十、農業用地：指非都
    市土地或都市土地農業區、保護區範圍內，依法供下列使用
    之土地：(一)供農作、森林、養殖、畜牧及保育使用者。(二)供
    與農業經營不可分離之農舍、畜禽舍、倉儲設備、曬場、集
    貨場、農路、灌溉、排水及其他農用之土地。(三)農民團體與
    合作農場所有直接供農業使用之倉庫、冷凍 (藏)庫、農機
    中心、蠶種製造 (繁殖)場、集貨場、檢驗場等用地。十一
    、耕地：指依區域計畫法劃定為特定農業區、一般農業區、
    山坡地保育區及森林區之農牧用地。」「都市計畫範圍內土
    地得視實際發展情形，劃定下列各種使用區，分別限制其使
    用：一、住宅區。二、商業區。三、工業區。四、行政區。
    五、文教區。六、風景區。七、保存區。八、保護區。九、
    農業區。十、其他使用區。除前項使用區外，必要時得劃定
    特定專用區。」「各使用分區之建蔽率不得超過下列規定。
    但本細則另有規定者外，不在此限：‧‧‧八、農業區：百
    分之十。‧‧‧十九、鹽田、漁塭區：百分之五。」分別為
    農業發展條例第三條第十款、第十一款及都市計畫法臺灣省
    施行細則第十四條及第三十二條第一項所明定。
三、原告於九十三年一月八日向被告申報移轉其所有高雄縣茄萣
    鄉○○段八六七、八六八、八七七、八七八、八七九、八八
    Ｏ、八八一、八九七地號等八筆土地，惟因上開八筆土地於
    六十六年四月二十八日經茄萣都市計畫發布實施，土地使用
    分區除八六七地號為「工業區」外，其餘七筆土地皆屬「漁
    塭區」，被告乃按一般用地稅率核定土地增值稅稅額共計一
    Ｏ、五二三、六四八元。原告對系爭八七七至八八一地號等
    五筆土地，稅額計一Ｏ、三九三、二五二元之核定不服等情
    ，有土地增值稅（土地現值）申報書、土地增值稅繳款書、
    高雄縣茄萣鄉都市計畫土地使用分區（或公共設施用地）證
    明書、原告復查申請書及被告九十三年四月三十日高縣稅法
    字第０九三００二二二三六號復查決定書附於原處分卷可稽
    ，且經兩造各自陳明在卷，洵堪信實。
四、原告主張本件都市計畫尚未完成，且依土地法第一百零六條
    第二項所稱耕作包括漁牧。質言之，農、林、漁、牧者均為
    農業用地，再依有行政院農業委員會八十九年八月十日（八
    九）農企字第八九０一四０七六０號函示意旨，如與農業區
    管制無異者，仍得申請核發農業用地作農業使用證明云云；
    惟查：
  (一)本件系爭土地係屬「茄萣都市計畫」內之土地，於六十六年
    四月二十八日發布實施，土地使用分區編定為「漁塭區」，
    其都市計畫案名即為「茄萣都市計畫」，並未有附帶特別土
    地使用規定，亦未有附帶須另行擬定細部計畫之規定，有前
    揭高雄縣茄萣鄉都市計畫土地使用分區（或公共設施用地）
    證明書在卷可稽，且為兩造所不爭，則原告主張本件都市計
    畫尚未完成，容有誤解。
  (二)所謂「農業用地」，係指前揭土地稅法施行細則第五十七條
    第一項、農業發展條例第三條第十款、第十一款、同條例施
    行細則第二條第一項第四款規定者而言，則依上開規定，經
    都市計畫後，僅「農業區」、「保護區」土地屬土地稅法第
    三十九條之二之農業用地。再依前揭行政院農業委員會九十
    一年九月四日農企字第０九一０一四八五二三號函記載：「
    主旨：有關貴轄茄萣鄉公所建議專案核准都市計畫『魚塭區
    』實際供養殖使用，視同農業區得核發農業用地做農業使用
    證明書案，．．．說明：．．．二、查農業用地之範圍於農
    業發展條例及其施行細則業有明文，其於都市土地均明定為
    『農業區、保護區範圍內之土地』，非屬前開二分區之都市
    土地，即非屬農業發展條例所明定之『農業用地』．．．」
    之意旨，是「魚塭區」即非屬農業發展條例及其施行細則所
    規定之農業用地至明；況原告主張其依前揭行政院農業委員
    會函示意旨，向高雄縣政府申請「認定魚塭區土地使用管制
    方式與農業區無異」證明，業經該府駁回，提起行政訴訟亦
    經本院九十三年度訴字第九一四號判決駁回在案，有該判決
    在卷可佐，則原告主張系爭土地係屬農業用地云云，亦不可
    採。
  (三)再依土地稅法施行細則第五十八條第一款規定，申請不課徵
    土地增值稅者，應提出直轄市、縣（市）農業主管機關核發
    之農業用地作農業使用證明文件，惟原告並未提出直轄市、
    縣（市）農業主管機關核發之農業用地作農業使用證明書，
    且系爭土地是否得核發農業用地作農業使用證明書乙節，被
    告經函高雄縣茄萣鄉公所查詢結果，該鄉公所以九十三年四
    月十六日茄鄉漁字第０九三０００三七一五號函略以：「．
    ．．二、查農業用地作農業使用證明書之核發係以農業用地
    為申請標的，期符合『農業用地作農業使用認定及核發證明
    辦法』相關條文規定者，始得以核發。所稱農業用地於都市
    計畫範圍內僅限『農業區』及『保護區』之土地。」有該函
    附於原處分卷可佐，是原告既無法提出農業用地作農業使用
    證明書以供憑核，自與土地稅法第三十九條之二第一項規定
    得申請不課徵土地增值稅之要件不合。
五、綜上所述，原告主張既不可採，則被告核定原告所有前開系
    爭八七七至八八一地號等五筆土地之土地增值稅，稅額分別
    為九九八、八五一元，三、七五七、一三一元，三、九九二
    、六六四元，九二一、ＯＯ二元，七二三、六Ｏ四元，計一
    Ｏ、三九三、二五二元，並無不合；復查決定、訴願決定予
    以維持，亦無違誤；原告起訴意旨求為判決訴願決定及原處
    分均撤銷，及請求被告應依原告九十三年三月二十四日復查
    申請書之申請，作成退還對前開土地所核課之土地增值稅一
    Ｏ、三九三、二五二元之行政處分，為無理由，應予駁回。
    又本件事證已臻明確，兩造其餘攻擊防禦方法，經核均與本
    件判決結果不生影響，爰不一一論述，附此說明。
六、據上論結，原告之訴為無理由，依行政訴訟法第二百條第二
    款、第九十八條第三項前段，判決如主文。
中　　華　　民　　國　　94　　年　 　8　　月　 31  　 日
                  第二庭審判長法  官　江幸垠
                              法  官　邱政強
                              法  官　戴見草
以上正本係照原本作成。
如不服本判決，應於判決送達後20日內向本院提出上訴書狀，其
未表明上訴理由者，應於提起上訴後20日內向本院提出上訴理由
書（須按對造人數附繕本）；如於本判決宣示或公告後送達前提
起上訴者，應於判決送達後20日內補提上訴理由書（須附繕本）
。未表明上訴理由者，逕以裁定駁回。
提起上訴應預繳送達用雙掛號郵票7份（每份34元）。
中　　華　　民　　國　　94　　年　 　8　　月　 31  　 日
　　　　　　　　　　　　　　　書記官  蔡玫芳
